臺灣臺北地方法院民事裁定　　　　　　100年度破更一字第7號
聲　請　人　葉明勳
即 債務 人
上列聲請人聲請破產宣告事件，聲請人對於民國99年12月28日本
院99年度破字第41號裁定提起抗告，經臺灣高等法院於100年7月
27日以100年度破抗字第5號裁定發回本院，本院裁定如下：
    主  文
聲請駁回。
聲請程序費用由聲請人負擔。
    理  由
一、按債務人不能清償債務者，依破產法所規定破產程序清理其
    債務，破產對債務人不能清償債務者宣告之；破產除另有規
    定外，得因債務人之聲請宣告之，破產法第57條、第58條第
    1項分別定有明文。另按左列各款，為財團費用：因破產
    財團之管理變價及分配所生之費用、因破產債權人共同利
    益所需審判上之費用、破產管理人之報酬。破產人及其家
    屬之必要生活費及喪葬費，視為財團費用。左列各款為財團
    債務：破產管理人關於破產財團所為行為而生之債務。
    破產管理人為破產財團請求履行雙務契約所生之債務，或因
    破產宣告後應履行雙務契約而生之債務。為破產財團無因
    管理所生之債務。因破產財團不當得利所生之債務。財團
    費用及財團債務，應先於破產債權，隨時由破產財團清償之
    。破產法第95條至第97條分別定有明文。又依同法第148條
    規定之旨趣，除債務人之財產不敷清償破產財團費用及財團
    債務外，尚難認無宣告破產之實益。是法院就破產之聲請，
    應依職權為必要之調查，倘債務人確係毫無財產可構成破產
    財團，或債務人之財產不敷清償破產財團費用及財團債務，
    而無從依破產程序清理其債務時，始得以無宣告破產之實益
    ，裁定駁回聲請（臺灣高等法院96年破抗字第57號裁定、司
    法院院字第1505號解釋(二)可資參照）。從而，如構成破產財
    團之債務人財產，明顯不足清償破產法第95條、96條所列破
    產財團費用及財團債務時，依破產法第148條規定，法院於
    宣告破產後，隨即須同時宣告破產程序終止，此無異徒增破
    產程序及費用之浪費，且無益於債務人及其他債權人，參照
    上開司法院解釋及相關說明，於此情狀，聲請宣告破產已無
    實益，自應適用同法第63條第1項規定以裁定駁回破產宣告
    之聲請。再按破產法第1條及第57條所稱「債務人不能清償
    債務」者，於自然人之情形，除對已屆清償期之債務（不以
    金錢債務為限）全部或大部陷於不能清償之狀態外，尚以其
    欠缺清償資力者，始得稱之，該所稱欠缺清償資力，並包括
    其財產、信用及勞力（技術），必以三者之總合仍繼續客觀
    不足以清償債務時，始得謂為欠缺清償資力。若債務人擁有
    信用或勞力，得以融資（有金融機構之融資證明）或籌措款
    項之信用技能，或藉信用或勞力得以確保收入，即難謂欠缺
    清償資力。反之，雖有財產，但無法變價，仍屬欠缺清償資
    力，最高法院99台抗字第114號判決意旨亦可參照。
二、聲請人聲請意旨略以：
    聲請人於民國85年間自軍中退伍，因家族經營之龍冠超級市
    場有限公司（以下簡稱「龍冠公司」，負責人為聲請人）、
    木柵綜合商業有限公司（以下簡稱「木柵公司」，負責人為
    聲請人之弟即訴外人葉明穎）有融資需求，故以聲請人為連
    帶保證人，分別向世華聯合商業銀行股份有限公司（現已合
    併為國泰世華商業銀行股份有限公司，以下簡稱「國泰世華
    銀行」）、華南商業銀行股份有限公司（以下簡稱「華南銀
    行」）及臺灣銀行股份有限公司（以下簡稱「臺灣銀行」）
    借款。又聲請人之母即訴外人陳美妃前因龍冠公司、木柵公
    司之資金需求，另以聲請人為連帶保證人，向國泰世華銀行
    融資借款，並於80年間以聲請人為借款人，以聲請人所有之
    不動產為擔保，向合作金庫銀行借款。嗣因龍冠公司、木柵
    公司逾期還款，不動產擔保品均遭債權銀行聲請拍賣，不足
    清償，致聲請人負擔木柵公司之全部債務新臺幣（下同）
    12,138,815元。聲請人因薪資遭債權銀行向法院聲請強制執
    行扣款，致入不敷出，乃向萬泰商業銀行股份有限公司（以
    下簡稱「萬泰銀行」）、玉山商業銀行股份有限公司（以下
    簡稱「玉山銀行」）、澳商澳盛銀行股份有限公司（以下簡
    稱「澳盛銀行」）申辦現金卡或信用卡借款，總計積欠上開
    銀行之借款債務亦達9,584,946元，另負擔連帶保證責任之
    債務為47,328,758元，合計積欠債務達56,913,704元。聲請
    人因負擔龐大債務，無力置產，現僅有車號BQM-891，125cc
    之自用重型機車1部為代步工具，殘值約1萬元。聲請人現在
    國泰世華銀行敦北分行、上海商業銀行股份有限公司（以下
    簡稱「上海商銀」）內湖分行、臺北六張黎郵局僅分別有48
    元、59元、1元存款。聲請人現任臺北市立和平高中教師，
    每月薪資58,960元，每年核發1.5個月年終獎金、1個月考績
    獎金，每年3月至6月、9月至次年1月，逐月發給交通津貼
    630元，合計年收入860,590元，近期每年9月調薪1,000元，
    以此幅度將逐漸增加還款金額。聲請人因擔任教職將來可得
    之薪資，可供成立破產財團，且聲請人之舅父亦承諾至少贈
    與聲請人15萬元，以供成立破產財團所需。故聲請人聲請准
    予每月薪資保留36,354元為必要支出及撫養親屬費用，其餘
    22,606元，每年至少還款424,342元，分5年供破產財團分配
    ，至少可還款2,121,710元；另因聲請人調薪幅度增加還款
    金額，預估5年內還款可能達2,441,773元。爰依破產法第58
    條第1項之規定，聲請破產宣告等語。
三、聲請人主張其現任臺北市立和平高中教師，每年薪資合計收
    入860,590元，其擔任教職將來可得之薪資，可供成立破產
    財團，且其舅父承諾至少贈與聲請人15萬元，供其成立破產
    財團，故除每月薪資保留36,354元為必要支出及撫養親屬費
    用外，其餘薪資分5年供破產財團分配，預估5年內還款可達
    2,441,773元等語。經查：
  (一)聲請人主張其負擔木柵公司全部債務12,138,815元，並積欠
    萬泰銀行、玉山銀行及澳盛銀行現金卡與或信用卡債務達9,
    584,946元，另負擔連帶保證責任之債務為47,328,758元，
    合計積欠債務達56,913,704元等節，業據聲請人提出債務明
    細表、本院85年度18459號案債權清償充抵計算表、本院86
    年度6221號案債權清償充抵計算表、本院民事執行處執行命
    令、拍賣筆錄及債權憑證等件為證。而聲請人自承目前資產
    僅剩價值1萬元之重型機車1部，及國泰世華銀行敦北分行、
    上海商銀、臺北六張黎郵局存款分別為48元、59元、1元等
    情，則有聲請人提出之機車行車執照、財政部臺北市國稅局
    財產歸屬資料清單、財產清冊、債權人清冊、國泰世華銀行
    、上海商業銀行、郵局存摺等在卷可憑（見本院99年度破字
    第41號卷第10、64、66至68頁）。惟聲請人所負債務目前雖
    然大於資產，但參諸聲請人自承其現任臺北市立和平高中教
    師，每月薪資58,960元，每年核發1.5個月年終獎金、1個月
    考績獎金，加計交通津貼630元，合計年收入860,590元，近
    期每年9月調薪1,000元等語，可見聲請人仍有籌措款項之信
    用技能，並得以勞力確保收入，揆諸前揭判決意旨，即難謂
    欠缺清償資力。故聲請人主張其不能清償債務云云，尚非可
    採。
  (二)又聲請人主張其預估5年內還款可達2,441,773元，舅父亦承
    諾至少贈與15萬元供其成立破產財團等語，業據其提出員工
    薪資單及破產清償計算表在卷可參（見本院99年度破字第41
    號卷第7、11頁），可知聲請人之財產主要為現金，無另經
    變價程序始得成立破產財團而分配之情形。然聲請人表示每
    月欲保留36,354元作為必要支出及撫養親屬費用，再加計破
    產管理人報酬，每月剩餘之金額有限，且舅父贈金仍屬不確
    定之條件，無法將此計入破產財團，參諸前揭說明，聲請人
    之財產能否清償破產法第95條第1項第1至3款之破產財團費
    用及第96條第1項第1至3款之破產財團債務等破產程序費用
    ，實有疑義，恐難達成聲請人所稱之5年內還款2,441,773
    元之目標。綜上，本件聲請人為自然人，具有籌措款項之能
    力與勞力，尚不符合破產法第1條及第57條所稱「債務人不
    能清償債務」之情形，且審酌聲請人現有資產之價值，恐不
    足以清償破產財團費用及破產財團債務，當無賸餘財產足以
    達成破產制度使多數債權人獲得平等滿足之目的，並無實益
    。從而，本件聲請人聲請宣告破產，因無宣告破產之實益，
    自難准許，應予駁回。
四、依破產法第5條、民事訴訟法第95條、第78條，裁定如主文
    。
中    華    民    國   100    年    12    月    30    日
                  民事第五庭  法  官  郭顏毓
以上正本係照原本作成。
如對本裁定抗告須於裁定送達後10日內向本院提出抗告狀，並繳
納抗告費新臺幣1,000元。
中    華    民    國   100    年    12    月    30    日
                              書記官  林政彬